---
title: 'Statistical Methods in Epidemiology'
subtitle: "Lab 2"
output: github_document
date: '14 October 2020'
bibliography: references.bib
always_allow_html: true
editor_options: 
  chunk_output_type: console
---

```{r setup, include=FALSE}
knitr::opts_chunk$set(echo = FALSE, cache = FALSE)
```

Παρακαλόυμε κάθε lab να διαβάζεται σε συνδυασμό με το βιβλίο [R 4 Data Science](https://r4ds.had.co.nz/) [@R4DS] 

***

Το παρακάτω θα εγκαταστήσει και θα φορτώσει αυτόματα τις βιβλιοθήκες στην R σε περίπτωση που δεν τις έχετε.
Αν τις έχετε, αγνοήστε το και φορτώστε κανονικά με το `library()`.

```{r, warning = FALSE, echo = TRUE, message = FALSE, results = 'hide'}
   packages <- c('tidyverse', 'haven', 'lubridate', 'plotly', 'knitr',
                 'epiR')
   if (require(packages) == FALSE) {
     install.packages(packages, repos = "http://cran.us.r-project.org")
   }

   lapply(packages, require, character.only = TRUE)
```

***
Θέτουμε αρχικά το working directory μας.

```{r, echo = TRUE}
#setwd('path/to/working_directory')
```

Το αρχείο είναι .dta (stata). Μέσω της βιβλιοθήκης `haven` η οποία έχει την εντολή `read_dta()` φορτώνουμε το dataset.


```{r, echo = TRUE, include = TRUE, message=FALSE, conflicts = FALSE, message=FALSE}
diet <- read_dta('diet.dta')
```

## Ερώτημα 1

Η εντολή `str()` λειτουργεί ακριβώς όπως η **describe** του STATA.
```{r, include = TRUE, message=FALSE, conflicts = FALSE, message=FALSE, echo = TRUE}
str(diet)
```

Η μεταβλητή *chd* του dataset είναι ακέραιος (0, 1), επομένως θα την μετατρέψουμε σε κατηγορική. Με την `factor()` παίρνουμε το ζητούμενο. Στη συνέχεια, θα ορίσουμε τις κατηγορίες της, με την `levels()`.
```{r, echo = TRUE}
diet$chd <- factor(diet$chd, levels = c('1', '0'), labels = c('chd', 'otherwise'))
diet$hieng <- factor(diet$hieng, levels = c('1', '0'), labels = c('high', 'low'))
```

Θα παρατηρήσετε πως συχνά γίνεται χρήση του pipe (`%>%`). Το pipe βρίσκεται στην βιβλιοθήκη **magrittr** και χρησιμοποιήτε για λόγους ευκολίας, καθώς η R χρησιμοποιείται από κάθε είδους επιστήμονα και όχι μόνο από προγραμματιστές. Το pipe περιλαμβάνεται στο πακέτο **tidyverse** και σε όλα τα συναφή.

Στο STATA, με την **tab chd** λαμβάνουμε περιγραφικά για την κατηγορική *chd*. Παρακάτω, με την χρήση του pipe, παίρνουμε ακριβώς τον ίδιο πίνακα.

```{r, message= FALSE, warning=FALSE, echo = TRUE}
diet %>%
  group_by(chd) %>%
  summarise(count = n()) %>%
  mutate(percent = count * 100 / sum(count),
         cum = cumsum(percent))
```

Για να γίνει πιο κατανοητή η χρήση του pipe:

* από το dataset μας (*diet*), γκρούπαρε με βάση το *chd* (`group_by()`)
* συνοψίζουμε την πληροφορία (`summarise()`) και στη συνέχεια ζητάμε τις συχνότητες της κατηγορικής (`n()`), ενώ **count** είναι το όνομα της μεταβλητής που θα εμφανιστεί στο output.
* στη συνέχεια, με την `mutate()` δημιουργούμε δύο νέες μεταβλητές (ποσοστό κατηγοριών από το σύνολο, αθροιστική συχνότητα, `cumsum()`)

## Ερώτημα 2

Σε περίπτωση που θέλουμε να δούμε τα δεδομένα μας, είτε για λόγους δημιουργίας νέων μεταβλητών, είτε για λόγους τροποποίησης των ήδη υπάρχοντων, μπορεί να γίνει με την `View()` για όλο το dataset ή την `head()` για 5 γραμμές ή περισσότερες.

Στο εργαστήριο χρησιμοποιείται το **list** του STATA για τις 20 πρώτες γραμμές.

```{r, message= FALSE, warning=FALSE, echo = TRUE}
head(diet, n = 20)
```

Αν θέλουμε συγκεκριμένες μεταβλητές του data.frame μπορούμε να τις προσδιορίσουμε μέσω της `select()`

```{r, message= FALSE, warning=FALSE, echo = TRUE}
diet %>%
  select(id, doe, dox, chd) %>%
  head(20)
```


## Ερώτημα 3

Δημιουργούμε την μεταβλητή time-since-entry (**tse**) [in years (365.25)] και την **failure**, η οποία δεν έχει καμία διαφορά με την **chd**. Γίνεται χρήση της `ifelse()` η οποία έχει ως πρώτο όρισμα ένα λογικό επιχείρημα, ως δεύτερο μία τιμή σε περίπτωση που το λογικό επιχείρημα είναι *YES* και ως τρίτη μία τιμή σε περίπτωση που είναι *NO*.

Πιο συγκεκριμένα αν **chd** είναι 1, βάλε στην **failure** 1, διαφορετικά 0.

Στη συνέχεια, αθροίζουμε τις αποτυχίες με την `summarise(sum())`
```{r, message= FALSE, warning=FALSE, echo = TRUE}
diet %>%
  mutate(tse = (dox - doe) / 365.25,
         failure = ifelse(chd == 'otherwise', 0, 1)) %>% 
  summarise(failures = sum(failure))

dim(diet) # μας δίνει γραμμές και στήλες του data.frame
```

Σε αντίθεση με το STATA, στην R δεν χρείαζεται να προσδιορίσουμε από πριν τι είδους δεδομένα έχουμε. Οτιδήποτε χρειαστεί το δηλώνουμε μέσα στην συνάρτηση που θα χρησιμοποιήσουμε για το μοντέλο μας ή ό,τι είναι αυτό που θέλουμε να τρέξουμε, αρκεί βέβαια να έχουμε καθορίσει τον σωστό τύπο μεταβλητών (integer, factor, ...)

_Total time at risk_
```{r, message= FALSE, warning=FALSE, echo = TRUE}
diet %>%
  mutate(tse = (dox - doe) / 365.25) %>% 
  summarise(time_at_risk = sum(tse))
```

ΣΗΜΕΙΩΣΗ: δεν χρειάζεται κάθε φορά να δημιουργούμε την νέα μεταβλητή, μπορούμε να την κάνουμε assign π.χ.

```{r, message= FALSE, warning=FALSE, echo = TRUE}
diet_tse <- diet %>%
  mutate(tse = lubridate::time_length(difftime(diet$dox, diet$doe), 'years'))

#Time difference (entry - exit) in years
diet_tse$tse
```

Όσο περισσότερο γράφετε τόσο συνηθίζετε στο σκεπτικό του pipe. Εναλλατικά, μπορεί κανείς να χρησιμοποιήσει base R.


## Ερώτημα 4

```{r, message= FALSE, warning=FALSE, echo = TRUE}
diet_tse %>%
  mutate(failure = ifelse(chd == 'otherwise', 0, 1),
         '_t0' = 0,
         '_t' = tse,
         '_d' = failure,
         '_st' = 1) %>%
  select(id, '_t0', '_t', '_d', '_st') %>%
  head(20)
```

## Ερώτημα 6

```{r, message= FALSE, warning=FALSE, echo = TRUE}
diet %>%
  group_by(hieng) %>%
  summarise(count = n()) %>%
  mutate(percent = count * 100 / sum(count),
         cum = cumsum(percent))
```

## Ερώτημα 7

Με την `filter()` επιλέγουμε μόνο τους cases, αφήνοντας απέξω τους chd == 'otherwise'

```{r, message= FALSE, warning=FALSE, echo = TRUE}
diet_tse %>%
  filter(chd == 'chd') %>%
  group_by(hieng) %>%
  summarise(D = n(), Y = sum(diet_tse$tse) / 1000, rate = D / Y)
```

## Ερώτημα 8

Δημιουργούμε την μεταβλητή **htgrp**.

Ο συλλογισμός για το παρακάτω:

* `filter()` : αφήνουμε απέξω τις ΝΑ τιμές
* `mutate()` : δημιουργούμε την νέα μεταβλητή μας
  + `case_when()` : μετατρέπει την συνεχή σε κατηγορική μεταβλητή
  + `between()` : μας επιστρέφει TRUE/FALSE, αν η τιμή που είναι στο πρώτο όρισμα βρίσκεται μέσα στο διάστημα (δεύτερο, τρίτο όρισμα)
* `group_by()` : ομαδοποίηση με βάση την κατηγορική που φτιάξαμε
* `summarise()` : συνοψίζουμε με βάση τις συχνότητες της κάθε κατηγορίας
* `mutate()` : (προαιρετικό) φτιάχνουμε και τις υπόλοιπες στήλες (το δίνει το output του STATA, γι'αυτό και το κάνουμε)

```{r, message= FALSE, warning=FALSE, echo = TRUE}
diet_htgrp <- diet_tse %>%
  filter(!is.na(height)) %>%
  mutate(htgrp = factor(case_when(
    between(height, min(diet_tse$height, na.rm = TRUE), 169.999) ~ 0,
    between(height, 170,174.999) ~ 1,
    between(height, 175, 179.999) ~ 2,
    between(height, 180, 195) ~ 3)
    ))

diet_htgrp

diet_htgrp %>%
  group_by(htgrp) %>%
  summarise(count = n()) %>%
  mutate(percent = count * 100 / sum(count),
         cum = cumsum(percent))

```


## ΙΙ. Rate Ratios.

Αρχικά, κωδικοποιούμε κατάλληλα τις μεταβλητες **hieng** και **chd**.
Στη συνέχεια, φτιάχνουμε τον πίνακα με την μεταβλητή **analysis_time** που είναι τα person years  των cases σε κάθε κατηγορία της **hieng**. Στο τέλος, με την `mutate()` δημιουργούμε τα incidence rates κάθε κατηγορίας, μαζί με τα 95% διαστήματα εμπιστοσύνης τους.

Όσον αφορά τo πακέτο **lubridate**, χρησιμοποιήθηκε η συνάρτηση `time_length()` με την οποία μπορεί κανείς να κάνει υπολογίσει χρόνο σε χρόνια, μήνες, βδομάδες, μέρες με το argument *(... ,unit = '')*. Χρησιμοποιήθηκε επίσης, η `difftime()` με την οποία υπολογίζουμε διαφορές μεταξύ ημερομηνιών.

```{r, message= FALSE, warning=FALSE, echo = TRUE}
diet_tse %>%
  mutate(analysis_time = lubridate::time_length(difftime(dox, doe), unit = 'years')) %>%
  group_by(hieng) %>%
  summarise(total = sum(chd == 'chd'), pyrs = sum(analysis_time)) %>%
  mutate(Inc_Rate = 1000 * total/pyrs,
         lower_l = Inc_Rate / exp(1.96 * sqrt(1/total)),
         upper_l = Inc_Rate * exp(1.96 * sqrt(1/ total))) -> by_hieng

by_hieng
```

Για τα rate ratio και το 
<img src="https://render.githubusercontent.com/render/math?math=X^2"> test της εκτίμησης θα χρησιμοποιήσουμε το πακέτο **epiR**, που περιλαμβάνει την συνάρτηση `epi.2by2()`. Η  `epi.2by2()` δέχετε **table** ως argument γι' αυτό και κάνουμε την μετατροπη με την `as.table()`. Από το data.frame **by_hieng** θέλουμε την δεύτερη και τρίτη στήλη (cases, pyrs), το οποίο λαμβάνουμε με ένα απλό slicing  του data.frame. Δηλώνοντας ως argument *(..., method = 'cohort.time')*, λαμβάνουμε υπόψιν τα person years των cases. 

Τέλος, το output της `epi.2by2()` δίνει πολλά αποτελέσματα που δεν χρειαζόμαστε. Χρησιμοποιώντας τον accessor *$* μπορούμε να εξάγουμε αυτά που μας ενδιαφέρουν και να δημιουργήσουμε μία λίστα για να τα συνοψίσουμε σε ένα object. 

```{r, message= FALSE, warning=FALSE, echo = TRUE}
RR <- as.table(as.matrix(by_hieng[, 2:3])) %>%
  epi.2by2('cohort.time')

RR
```

```{r, message= FALSE, warning=FALSE, echo = TRUE}
res_hieng <- list(table = RR$tab, RR = RR$res$RR.crude.wald, ChiSquare_Test = RR$res$chisq.crude)

res_hieng
```


## III. Exposure with more than two levels

Κατά τα γνωστά, δημιουργούμε την μεταβλητη **energy_cat** και φτιάχνουμε το παρακάτω πινακάκι για τα περιγραφικά της.

* Πολυ χρήσιμη η `cut()` με την οποία μπορούμε να δηλώσουμε breaks για την νέα μεταβλητή, καθώς και τα αντίστοιχα labels της.

```{r, message= FALSE, warning=FALSE, echo = TRUE}
energycat_sum <- diet %>%
  mutate(energy_cat = cut(energy, breaks=c(1.5, 2.5, 3.0, 4.5), 
                        labels=c("low","middle","high"))) %>%
  group_by(energy_cat) %>%
  summarise(freq = n()) %>%
  mutate(percent = freq * 100 / sum(freq),
         cum = cumsum(percent))

energycat_sum
```

Για την εντολή **strate eng3, per(1000)** του STATA, η οποία μας δίνει τα rates για κάθε κατηγορία της μεταβλητής μαζί με τα 95% CI τους κάνουμε τα εξής: 

```{r, message= FALSE, warning=FALSE, echo = TRUE}
by_engcat <- diet_tse %>%
  mutate(energy_cat = cut(energy, breaks=c(1.5, 2.5, 3.0, 4.5), 
                        labels=c("low","middle","high"))) %>%
  group_by(energy_cat) %>%
  summarise(cases = sum(chd == 'chd'), 
            pyrs = sum(tse),
            rate = cases / pyrs,
            lower = rate / exp(1.96 * sqrt(1 / cases)),
            upper = rate * exp(1.96 * sqrt(1 / cases)))

by_engcat
```

Για την δημιουργία του γραφήματος θα χρησιμοποιήσουμε το πακέτο **ggplot2**. 
Παρακάτω παρουσιάζεται η λογική για το χτίσιμο του γραφήματος.

```{r, message= FALSE, warning=FALSE, echo = TRUE}
theme_set(theme_light()) # Θέτουμε θέμα για τα γραφήματα μας, σε περίπτωση που δεν αρέσει σε κάποιον το basic

energycat_plot <- by_engcat %>%
  ggplot(aes(energy_cat, rate)) +
  geom_point(size = 2) +
  geom_errorbar(aes(ymin = lower, ymax = upper),
                size = 1, width = 0.2, color = 'red') +
  labs(x = 'Energy categories (eng3)',
       y = 'Rate (per 1000)',
       title = ' Rates of CHD among three levels of exposure')

energycat_plot
```

Για το ylog plot  αρκεί στο `aes()` να βάλουμε αντί για *rate*, *log(rate)*

```{r, message= FALSE, warning=FALSE, echo = TRUE}
by_engcat %>%
  ggplot(aes(energy_cat, log(rate))) +
  geom_point(size = 2) +
  geom_errorbar(aes(ymin = log(lower), ymax = log(upper)),
                size = 1, width = 0.2, color = 'red') +
  labs(x = 'Energy categories (eng3)',
       y = 'log(Rate) (per 1000)',
       title = ' Rates of CHD among three levels of exposure')
```

Για την εντολή **stmh eng3, c(1,0)** του STATA, η οποία μας δίνει το RR για την πρώτη και την δεύτερη κατηγορία, μαζί με το 95% CI, κάνουμε τα εξής:

```{r, message= FALSE, warning=FALSE, echo = TRUE}
RR_engcat <- as.table(as.matrix(by_engcat[1:2, 2:3])) %>%
  epi.2by2('cohort.time')

RR_engcat

```

Συνοψίζοντας τα αποτελέσματα της `epi.2by2()` σε ένα object, έχουμε:
```{r, message= FALSE, warning=FALSE, echo = TRUE}
res_engcat <- list(table = RR_engcat$tab, 
                   RR = RR_engcat$res$RR.crude.wald, 
                   ChiSquare_Test = RR_engcat$res$chisq.crude)

res_engcat
```

Όμοια, για την εντολή **stmh eng3, c(2,0)**:

```{r, message= FALSE, warning=FALSE, echo = TRUE}
RR_engcat1vs3 <- as.table(as.matrix(by_engcat[c(3,1), 2:3])) %>%
  epi.2by2('cohort.time')

RR_engcat1vs3

```

Συνοψίζοντας τα αποτελέσματα της `epi.2by2()` σε ένα object, έχουμε:
```{r, message= FALSE, warning=FALSE, echo = TRUE}
res_engcat1vs3 <- list(table = RR_engcat1vs3$tab,
                       RR = RR_engcat1vs3$res$RR.crude.wald, 
                       ChiSquare_Test = RR_engcat1vs3$res$chisq.crude)

res_engcat1vs3
```


## IV. Controlling for Confounding.

Η λογική για τα παρακάτω δεν έχει πολλές διαφορές με τα προηγούμενα. Η διαφορά εδώ είναι η έξτρα μεταβλητη (*job*) για την οποία θελουμε και να κάνουμε control. Επομένως, θα γκρουπάρουμε ως προς *hieng* και ως προς *job*. Τα αποτελέσματα που παίρνουμε μετα το `mutate()` είναι με βάση τους συνδυασμούς των δύο κατηγοριών. Άρα, ξανα γκρουπάρουμε ως προς *job* για να γίνει ομαδοποίηση και στη συνέχεια με `summarise()` παίρνουμε το επιθυμητό αποτέλεσμα.

```{r, message= FALSE, warning=FALSE, echo = TRUE}
diet_tse$job <- factor(diet_tse$job, levels = c('0', '1', '2'))

diet_tse %>%
  group_by(job, hieng) %>%
  summarise(cases = sum(chd == 'chd'),
            pyrs = sum(tse),
            inc_rate = cases * 1000 / pyrs) %>%
  mutate(rr = c(1, inc_rate[1]/inc_rate[2]),
         lower = rr / exp(1.96 * sqrt(1 / cases[1] + 1 / cases[2])),
         upper = rr * exp(1.96 * sqrt(1 / cases[1] + 1 / cases[2]))) %>%
  group_by(job) %>%
  summarise(RR = rr[hieng == 'low'],
            ll = lower[hieng == 'low'],
            ul = upper[hieng == 'low']) -> by_job

by_job
```

Όμοια με πριν, γκρουπάροντας δύο φορές και φιλτράροντας για ΝΑ και 0 τιμές στα cases, παίρνουμε τον παρακάτω πίνακα για ως προς *job* και *htgrp*

```{r, message= FALSE, warning=FALSE, echo = TRUE}
by_job_htgrp <- diet_htgrp %>%
  group_by(job, htgrp, hieng) %>%
  summarize(cases = sum(chd == "chd"), py = sum(tse)) %>%
  filter(is.na(htgrp) == FALSE & cases != 0) %>%
  mutate(Rate = cases * 1000 / py) %>%
  group_by(job, htgrp) %>%
  summarise(
    RR = Rate[hieng == 'high'] / Rate[hieng == 'low'],
    ll = (Rate[hieng == 'high'] / Rate[hieng == 'low']) /
      exp(1.96 * sqrt((1 / cases[hieng == 'high']) +
                        (1 / cases[hieng == 'low']))),
    ul = (Rate[hieng == 'high'] / Rate[hieng == 'low']) *
      exp(1.96 * sqrt((1 / cases[hieng == 'high']) +
                        (1 / cases[hieng == 'low'])))
  )

by_job_htgrp
```

Στην R, δεν υπάρχει έτοιμη εντολή (ή τουλάχιστον δεν την έχουμε βρει εμείς) για το overall estimate του *hieng* κοντρολάροντας για *job* και *htgrp*. Ο πιο γρήγορος τρόπος για αυτή την πληροφορία είναι μέσω μοντέλου, διαφορετικά μπορεί να γίνει χειροκίνητα με τους τύπους.

Θα φτιάξουμε poisson μοντέλο για τα cases με offset τα person-years, κάνοντας adjust για *job*, *hieng* και *htgrp*

```{r, message= FALSE, warning=FALSE, echo = TRUE}
diet_htgrp %>%
  group_by(job, htgrp, hieng) %>%
  summarise(cases = sum(chd == 'chd'),
            py = sum(tse)) %>%
  filter(!is.na(htgrp) & cases != 0) -> model_data

# Overall estimate controlling for job htgrp
overall_RR <- model_data %>%
  glm(cases ~ job + I(hieng == 'high') + htgrp + offset(log(py)),
      family = 'poisson',
      data = .) %>%
  summary() %>%
  .$coef %>%
  .[3,]

# εκθετικό στο συντελεστή για να πάρουμε το RR
overall_RR[1] <- exp(overall_RR[1])

overall_RR
```

προφανώς αν θέλουμε το Χ^2, κάνουμε (z-test)^2 και παίρνουμε 3.427124

```{r, message= FALSE, warning=FALSE, echo = TRUE}
# 95% CI for the estimate (RR)
model_data %>%
  glm(cases ~ job + I(hieng == 'high') + htgrp + offset(log(py)),
      family = 'poisson',
      data = .) %>%
  confint() %>%
  exp() %>%
  .[3,]
```

***

### Extras:

---> Interactive plot με το πακέτο **plotly** (πολύ χρήσιμο για παρουσιάσεις markdown)

```{r, message= FALSE, warning=FALSE, echo = TRUE}
p <- ggplotly(energycat_plot)
```

Kατεβάστε τα αρχεία από το GitHub και ανοίξτε το **.html** για να δείτε το interactive γράφημα.

```{r include, echo = FALSE}
htmlwidgets::saveWidget(p, "index.html")

htmltools::tags$iframe(
  src=file.path(getwd(), "index.html"),
  width="100%",
  height="600",
  scrolling="no",
  seamless="seamless",
  frameBorder="0"
)
```

***
## References
