---
title: 'Statistical Methods in Epidemiology'
subtitle: "Lab 2"
output: html_document
date: '14 October 2020'
editor_options: 
  chunk_output_type: console
bibliography: references.bib
---

```{r setup, include=FALSE}
knitr::opts_chunk$set(echo = FALSE)
```

```{r klippy, echo = FALSE, include = TRUE}
klippy::klippy(position = c('top', 'right'))
```


Παρακαλόυμε κάθε lab να διαβάζεται σε συνδυασμό με τις σημειώσεις του STATA (για τον παραλληλισμό των προγραμμάτων) και το βιβλίο [R 4 Data Science](https://r4ds.had.co.nz/) [@R4DS] 

***

Το παρακάτω θα εγκαταστήσει και θα φορτώσει αυτόματα τις βιβλιοθήκες στην R σε περίπτωση που δεν τις έχετε.
Αν τις έχετε, αγνοήστε το και φορτώστε κανονικά με το `library()`.

# ```{r, warning = FALSE, echo = TRUE, message = FALSE}
#  packages <- c('biostat3', 'tidyverse', 'haven', 'lubridate')
#  if (require(packages) == FALSE) {
#    install.packages(packages, repos = "http://cran.us.r-project.org")
#  }

#  lapply(packages, require, character.only = TRUE)
# ```

***

```{r, echo = TRUE, include = TRUE, message=FALSE, conflicts = FALSE, message=FALSE}
library(biostat3)
library(tidyverse)
library(haven)
diet <- read_dta('diet.dta')
```

## Ερώτημα 1

Η εντολή `str()` λειτουργεί ακριβώς όπως η **describe** του STATA.
```{r, include = TRUE, message=FALSE, conflicts = FALSE, message=FALSE, echo = TRUE}
str(diet)
```

Η μεταβλητή *chd* του dataset είναι ακέραιος (0, 1), επομένως θα την μετατρέψουμε σε κατηγορική. Με την `factor()` παίρνουμε το ζητούμενο. Στη συνέχεια, θα ορίσουμε τις κατηγορίες της, με την `levels()`.
```{r, echo = TRUE}
diet$chd <- factor(diet$chd)
levels(diet$chd) <- c('otherwise', 'chd')
```

Θα παρατηρήσετε πως συχνά γίνεται χρήση του pipe (`%>%`). Το pipe βρίσκεται στην βιβλιοθήκη **magrittr** και χρησιμοποιήτε για λόγους ευκολίας, καθώς η R χρησιμοποιείται από κάθε είδους επιστήμονα και όχι μόνο από προγραμματιστές. Το pipe περιλαμβάνεται στο πακέτο **tidyverse** και σε όλα τα συναφή.

Στο STATA, με την **tab chd** λαμβάνουμε περιγραφικά για την κατηγορική *chd*. Παρακάτω, με την χρήση του pipe, παίρνουμε ακριβώς τον ίδιο πίνακα.

```{r, message= FALSE, warning=FALSE, echo = TRUE}
diet %>%
  group_by(chd) %>%
  summarise(count = n()) %>%
  mutate(percent = count * 100 / sum(count),
         cum = cumsum(percent))
```

Για να γίνει πιο κατανοητή η χρήση του pipe:

* από το dataset μας (*diet*), γκρούπαρε με βάση το *chd* (`group_by()`)
* συνοψίζουμε την πληροφορία (`summarise()`) και στη συνέχεια ζητάμε τις συχνότητες της κατηγορικής (`n()`), ενώ **count** είναι το όνομα της μεταβλητής που θα εμφανιστεί στο output.
* στη συνέχεια, με την `mutate()` δημιουργούμε δύο νέες μεταβλητές (ποσοστό κατηγοριών από το σύνολο, αθροιστική συχνότητα, `cumsum()`)

## Ερώτημα 2

Σε περίπτωση που θέλουμε να δούμε τα δεδομένα μας, είτε για λόγους δημιουργίας νέων μεταβλητών, είτε για λόγους τροποποίησης των ήδη υπάρχοντων, μπορεί να γίνει με την `View()` για όλο το dataset ή την `head()` για 5 γραμμές ή περισσότερες.

Στο εργαστήριο χρησιμοποιείται το **list** του STATA για τις 20 πρώτες γραμμές.

```{r, message= FALSE, warning=FALSE, echo = TRUE}
head(diet, n = 20)
```

Αν θέλουμε συγκεκριμένες μεταβλητές του data.frame μπορούμε να τις προσδιορίσουμε μέσω της `select()`

```{r, message= FALSE, warning=FALSE, echo = TRUE}
diet %>%
  select(id, doe, dox, chd) %>%
  head(20)
```


## Ερώτημα 3

Δημιουργούμε την μεταβλητή time-since-entry (**tse**) [in years (365.25)] και την **failure**, η οποία δεν έχει καμία διαφορά με την **chd**. Γίνεται χρήση της `ifelse()` η οποία έχει ως πρώτο όρισμα ένα λογικό επιχείρημα, ως δεύτερο μία τιμή σε περίπτωση που το λογικό επιχείρημα είναι *YES* και ως τρίτη μία τιμή σε περίπτωση που είναι *NO*.

Πιο συγκεκριμένα αν **chd** είναι 1, βάλε στην **failure** 1, διαφορετικά 0.

Στη συνέχεια, αθροίζουμε τις αποτυχίες με την `summarise(sum())`
```{r, message= FALSE, warning=FALSE, echo = TRUE}
diet %>%
  mutate(tse = (dox - doe) / 365.25,
         failure = ifelse(chd == 'otherwise', 0, 1)) %>% 
  summarise(failures = sum(failure))

dim(diet) # μας δίνει γραμμές και στήλες του data.frame
```

Σε αντίθεση με το STATA, στην R δεν χρείαζεται να προσδιορίσουμε από πριν τι είδους δεδομένα έχουμε. Οτιδήποτε χρειαστεί το δηλώνουμε μέσα στην συνάρτηση που θα χρησιμοποιήσουμε για το μοντέλο μας ή ό,τι είναι αυτό που θέλουμε να τρέξουμε, αρκεί βέβαια να έχουμε καθορίσει τον σωστό τύπο μεταβλητών (integer, factor, ...)

_Total time at risk_
```{r, message= FALSE, warning=FALSE, echo = TRUE}
diet %>%
  mutate(tse = (dox - doe) / 365.25) %>% 
  summarise(time_at_risk = sum(tse))
```

ΣΗΜΕΙΩΣΗ: δεν χρειάζεται κάθε φορά να δημιουργούμε την νέα μεταβλητή, μπορούμε να την κάνουμε assign π.χ.

```{r, message= FALSE, warning=FALSE, echo = TRUE}
diet_tse <- diet %>%
  mutate(tse = lubridate::time_length(difftime(diet$dox, diet$doe), 'years'))

#Time difference (entry - exit) in years
diet_tse$tse
```

Όσο περισσότερο γράφετε τόσο συνηθίζετε στο σκεπτικό του pipe. Εναλλατικά, μπορεί κανείς να χρησιμοποιήσει base R.


## Ερώτημα 4

```{r, message= FALSE, warning=FALSE, echo = TRUE}
diet_tse %>%
  mutate(failure = ifelse(chd == 'otherwise', 0, 1),
         '_t0' = 0,
         '_t' = tse,
         '_d' = failure,
         '_st' = 1) %>%
  select(id, '_t0', '_t', '_d', '_st') %>%
  head(20)
```

## Ερώτημα 6

```{r, message= FALSE, warning=FALSE, echo = TRUE}
diet %>%
  group_by(hieng) %>%
  summarise(count = n()) %>%
  mutate(percent = count * 100 / sum(count),
         cum = cumsum(percent))
```

## Ερώτημα 7

Με την `filter()` επιλέγουμε μόνο τους cases, αφήνοντας απέξω τους chd == 'otherwise'

```{r, message= FALSE, warning=FALSE, echo = TRUE}
diet_tse %>%
  filter(chd == 'chd') %>%
  group_by(hieng) %>%
  summarise(D = n(), Y = sum(diet_tse$tse) / 1000, rate = D / Y)
```

## Ερώτημα 8

Δημιουργούμε την μεταβλητή **htgrp**.

Ο συλλογισμός για το παρακάτω:

* `filter()` : αφήνουμε απέξω τις ΝΑ τιμές
* `mutate()` : δημιουργούμε την νέα μεταβλητή μας
  + `case_when()` : μετατρέπει την συνεχή σε κατηγορική μεταβλητή
  + `between()` : μας επιστρέφει TRUE/FALSE, αν η τιμή που είναι στο πρώτο όρισμα βρίσκεται μέσα στο διάστημα (δεύτερο, τρίτο όρισμα)
* `group_by()` : ομαδοποίηση με βάση την κατηγορική που φτιάξαμε
* `summarise()` : συνοψίζουμε με βάση τις συχνότητες της κάθε κατηγορίας
* `mutate()` : (προαιρετικό) φτιάχνουμε και τις υπόλοιπες στήλες (το δίνει το output του STATA, γι'αυτό και το κάνουμε)

```{r, message= FALSE, warning=FALSE, echo = TRUE}
diet_tse %>%
  filter(!is.na(height)) %>%
  mutate(htgrp = case_when(
    between(height, min(diet_tse$height, na.rm = TRUE), 169.999) ~ 0,
    between(height, 170,174.999) ~ 1,
    between(height, 175, 179.999) ~ 2,
    between(height, 180, 195) ~ 3)
    ) %>%
  group_by(htgrp) %>%
  summarise(count = n()) %>%
  mutate(percent = count * 100 / sum(count),
         cum = cumsum(percent))
```


## ΙΙ. Rate Ratios.


***
## References